【裁判字號】    98,行商訴,143
【裁判日期】    981105
【裁判案由】    商標註冊
【裁判全文】
智慧財產法院行政判決
                                   98年度行商訴字第143號
                                民國98年10月15日辯論終結
原      告  森泉企業股份有限公司
代  表  人  甲○○
送達代收人  乙○○
訴訟代理人  陳豐裕 律師
複代理人    徐嶸文 律師
被      告  經濟部智慧財產局
代  表  人  丙○○（局長）住同上
訴訟代理人  丁○○
上列當事人間因商標註冊事件，原告不服經濟部中華民國98年5
月13日經訴字第09806112040 號訴願決定，提起行政訴訟，本院
判決如下︰
    主  文
原告之訴駁回。
訴訟費用由原告負擔。
    事實及理由
一、事實概要：原告前於民國94年7 月1 日以「晶工JIN KON 及
    圖」商標（下稱系爭商標，如附圖一所示），指定使用於商
    標法施行細則第13條所定商品及服務分類表第11類之「電壼
    、電碗、電火鍋、電油炸鍋、電咖啡壼、電咖啡爐、泡茶專
    用之自動給水茶具機、烤麵包機、吹風機、電子鍋、電熱水
    瓶、電保溫鍋、電動調乳器、烘碗機、電動咖啡過濾器、奶
    瓶電熱器、家用製麵包機、電動低溫萃取咖啡機、電動低溫
    萃取沖（泡）茶機」商品，向被告申請註冊，經被告審查認
    系爭商標與據以核駁註冊第138578號「弘正有限公司標章(二)
    」及第201410號「齒輪暨工設計圖」等商標（分別如附圖二
    、三所示）構成近似，復均指定使用於同一或類似之「電子
    鍋、電保溫鍋」等商品，有致相關消費者混淆誤認之虞，應
    不准註冊，於98年2 月12日以商標核駁第312969號審定書予
    以核駁之處分。原告不服，遂向本院提起行政訴訟。
二、原告聲明求為判決訴願決定、原處分均撤銷，被告應就申請
    案號000000000號「晶工JIN KON及圖」商標為准予註冊之處
    分。並主張：
  (一)原告已於98年7 月24日向被告申請本件所指定商品中與引證
    商標所指定相同之「電子鍋、電保溫鍋」商品刪減，即應無
    違商標法第23條第1 項第13款之規定，合先陳明。
  (二)本件商標所指定之商品「電壺、電碗、電火鍋、電油炸鍋、
    電咖啡壺、電咖啡爐、泡茶專用之自動給水茶具機、烤麵包
    機、吹風機、電熱水瓶、電動調乳器、烘碗機、電動咖啡過
    濾器、奶瓶電熱器、家用製麵包機、電動低溫萃取咖啡機、
    電動低溫萃取沖（泡）茶機」，係與原告前已取得註冊第68
    9137、197478號商標皆相同歸屬第1105類同一組群之商品，
    今原告將該2件註冊商標先前未指定之商品提出申請註冊，
    卻遭被告以所指定之商品與他人註冊商標所指定之商品類似
    ，而不得註冊。惟原告確實有生產本件商標所指定之「電壺
    、電碗、…、電動低溫萃取沖（泡）茶機」等商品，但被告
    不給予系爭商標商標權，然而他人亦無法於「電壺、電碗、
    …、電動低溫萃取沖（泡）茶機」等商品申准系爭商標圖樣
    之商標權（因與原告註冊第689137、197478號商標相同或近
    似），則「電壺、電碗、…等」商品使用系爭商標圖樣，均
    無法取得商標權，屆時市面上之仿冒事件究由誰來維護呢？
    勢必造成市場混亂。
  (三)系爭商標識別性高：
    本件系爭商標圖樣已由原告長期使用，係已為一般消費者所
    熟知之著名商標，識別性高，亦為臺北高等行政法院、最高
    行政法院判決在案可稽。
  (四)兩造商標並非近似，亦無混淆誤認之虞：
  1.系爭商標圖樣係由中文「晶工」、英文「JIN KON 」及圖形
    所組合之圖樣，據以核駁商標圖樣則僅為圖形，二者整體圖
    樣差別迥異，又前者圖形僅為齒輪圖與後者齒輪及一水藍色
    長方Ｖ形所組合之圖樣，二者尚有差異，更況系爭商標尚有
    「晶工JIN KON」已為一般消費者所熟知之著名商標，實足
    以區別辨識，不致造成混淆誤認之虞。
  2.系爭商標與原告已註冊第197478、689137號商標圖樣相同或
    近似，復均指定使用於類似商品，依法得以申請註冊商標。
  (五)商品非相同，不致有致相關消費者產生混淆誤認之虞：
  1.系爭商標所指定商品經縮減後之「電壺、電碗、電火鍋、電
    油炸鍋、電咖啡壺、電咖啡爐、泡茶專用之自動給水茶具機
    、烤麵包機、吹風機、電熱水瓶、電動調乳器、烘碗機、電
    動咖啡過濾器、奶瓶電熱器、家用製麵包機、電動低溫萃取
    咖啡機、電動低溫萃取沖（泡）茶機」商品，與據以核駁商
    標所指定之「電鍋」商品，二者非為同一商品。
  2.然而，系爭商標所指定商品歸屬第1105類與原告所有註冊第
    197478、689137、0000000 、449473號商標歸屬第0738及11
    05類商品，二者為類似商品，且商標圖樣相同或近似，復均
    指定使用於類似商品，依法得以申請註冊商標。
  3.按被告編印之商品近似檢索資料亦認第1105類與第0738類，
    為屬類似商品。故原告系爭商標所指定之商品係與自己註冊
    商標所指定商品為類似商品，依法應得以申請註冊商標。況
    且消費者對於系爭商標使用於電器用品或廚房用電機裝置商
    品，早已認知且熟悉，故對於本件系爭商標應不致與據以核
    駁商標產生混淆誤認之虞。
  (六)相關消費者對系爭商標熟悉之程度極高：
  1.中文「晶工」、英文「JIN KON」及附圖一圖樣為原告及其
    前手早自71年起即指定使用於開飲機、淨水器、濾水機、冷
    熱水瓶、電暖器、保暖器、燜燒鍋、瓦斯飯鍋、乾衣機、烘
    碗機、吹風機、電碗、電扇、電咖啡壼、電熱水瓶、電子鍋
    、熱水爐、微波爐、瓦斯爐、電爐、排油煙機、電磁爐、吸
    塵器、電線、電纜、延長線、蚊香、捕鼠器、殺蟲燈、驅蚊
    器、電冰箱、冷氣機、冷風機、除濕機等及獸乳、乳粉、乳
    水、奶油及其混合製品、仿製品、冰淇淋、汽水、果汁、蒸
    餾水、礦泉水、茶、咖啡、可可及中西藥品、藥膏、藥用膠
    布、葡萄糖、醫療補助品、奶嘴、奶瓶、棉花棒、化學藥品
    、工業用漂白劑、殺蟲劑、枕頭、抱枕、靠枕、充氣枕頭、
    睡袋、坐墊、涼墊、被墊、睡墊、露營用睡墊、靠墊、椅墊
    、充氣墊、水冷坐墊等商品上，且取得註冊第197478、3169
    54、449473、457356、467436、469214、490204、627069、
    684066、689137、709066、740413、873994號等多件商標權
    ，迄今並經延展註冊在案。該等商標圖樣亦於中國大陸、香
    港、日本、泰國、印尼等國家或地區獲准取得註冊。
  2.其商品經由各報章雜誌及各有線、無線電視刊登播放廣告廣
    為宣傳促銷，全省各地之中興號、國光號等客運車輛亦刊登
    大幅車體廣告，且全省各地包括離島澎湖、金門等地區皆設
    置有展示服務中心，國內家樂福、燦坤、全國電子、大潤發
    、愛買、大買家等大型量販店皆為其產品之銷售商，行銷網
    絡綿密，銷售區域遍及於全省北、中、南各地。
  3.系爭商標之知名度業經商標主管機關肯認在案，此有下列商
    標審定書及臺北高等行政法院、最高行政法院判決書可稽。
    （按依據原處分機關所頒定著名商標或標章認定要點第11條
    所示，曾具體舉證並經認定著名商標或標章，得不要求商標
    或標章所有人提出相同證據證明之）：2008年11月26日第03
    11621 號商標核駁審定書、中台評字第H00920349 號商標評
    定書、中台評字第H00920145 號商標評定書、中台評字第H0
    0920147 號商標評定書、中台評字第H00920347 號商標評定
    書、中台評字第H00920348 號商標評定書、中台評字第H009
    20148 號商標評定書、中台評字第H00920146 號商標評定書
    、中台評字第H00920144 號商標評定書、中台評字第H00920
    149 號商標評定書、中台評字第H00920566 號商標評定書、
    中台評字第H00920568 號商標評定書、中台異字第G0092136
    6 號商標異議審定書、中台異字第G00941008 號商標異議審
    定書、94年度訴字第2776號臺北高等行政法院判決書、94年
    度訴字第2729號臺北高等行政法院判決書、94年度訴字第31
    91號臺北高等行政法院判決書、94年度訴字第2775號臺北高
    等行政法院判決書、94年度訴字第1886號臺北高等行政法院
    判決書、94年度訴字第2375號臺北高等行政法院判決書、94
    年度訴字第0639號臺北高等行政法院判決書、94年度訴字第
    703 號臺北高等行政法院判決書、95年度訴字第4468號臺北
    高等行政法院判決書、95年度訴字第852 號臺北高等行政法
    院判決書、95年度訴字第3064號臺北高等行政法院判決書、
    95年度訴字第3742號臺北高等行政法院判決書、95年度訴字
    第3504號臺北高等行政法院判決書、96年度訴字第1307號臺
    北高等行政法院判決書、96年度訴字第1327號臺北高等行政
    法院判決書、97年度判字第874 號最高行政法院判決書、97
    年度判字第730 號最高行政法院判決書、97年度判字第36 9
    號最高行政法院判決書、97年度判字第148 號最高行政法院
    判決書、97年度判字第62號最高行政法院判決書。
  4.至今上開商標商品仍持續在全省各地廣泛行銷多年，原告並
    檢送90年至97年持續多年經營行銷廣告之相關資料，業經被
    告中台評字H00000000號商標評定書肯認在案，據此，堪認
    本件系爭商標所表彰之信譽，已廣為相關業者或消費者所普
    遍認知而達高度之著名程度。
  (七)綜上，系爭商標應無違商標法第23條第1項第13款之規定。
三、被告聲明求為判決駁回原告之訴。並抗辯：
  (一)本案存在之相關因素之審酌：
  1.商標是否近似暨其近似之程度：
    按商標近似係指二商標予人之整體印象有其相近之處，若其
    標示在相同或類似的商品上時，以具有普通知識經驗之消費
    者，於購買時施以普通之注意，可能會有所混淆而誤認二商
    品來自同一來源或誤認不同來源之間有所關聯（被告公告之
    「混淆誤認之虞」審查基準〔下稱審查基準〕5. 2.1參照）
    。商標近似之判斷得就二商標外觀、觀念及讀音為觀察。經
    查系爭商標圖樣上之圖形，與據以核駁之2商標圖樣上之圖
    形，均由8齒之齒輪及其下方缺口之「工」字組合而成，細
    為比對固有外框設計及文字有無之差異，惟其外觀、構圖、
    意匠如出一轍，異時異地隔離觀察，以具有普通知識經驗之
    消費者，於購買時施以普通之注意，可能會有所混淆而誤認
    其商品來自同一來源或雖不相同但有關聯之來源，應屬近似
    之商標。
  2.商品是否類似暨其類似之程度：
    按商品類似係指二個不同的商品，在功能、材料、產製者或
    其他因素上具有共同或關聯之處，如果標上相同或近似的商
    標，依一般社會通念及市場交易情形，易使商品消費者誤認
    其為來自相同或雖不相同但有關聯之來源，則此二個商品間
    即存在類似的關係（審查基準5.3.1參照）。系爭商標固已
    於98年7月24日向被告提出減縮「電子鍋、電保溫鍋」商品
    ，且經被告98年8 月12日（98）智商0346字第09880396260
    號函准予減縮在案，惟經減縮後指定使用之「電壺、電碗、
    電火鍋、電油炸鍋、電咖啡壺、電咖啡爐、泡茶專用之自動
    給水茶具機、烤麵包機、電動調乳器、電動咖啡過濾器、奶
    瓶電熱器、家用製麵包機、電動低溫萃取咖啡機、電動低溫
    萃取沖（泡）茶機」等商品，與據以核駁2 商標指定使用之
    「電鍋」商品相較，雖非同一商品，惟均屬於「烹調用小家
    電」（即電力起動之家庭用小型烹飪器具）商品，其商品性
    質、用途、功能大致相當，買受人與消費群亦雷同，且常來
    自相同之產製業者，行銷管道及販賣場所等皆具有共同或關
    聯之處，如標示相同或近似的商標，依一般社會通念及市場
    交易情形，易使一般商品購買人誤認其來自相同或有關聯之
    來源，則其商品間即存在相當程度之類似關係。
  (二)綜合判斷系爭商標與據以核駁2商標其近似程度極高，及指
    定商品間係高度類似，以具有普通知識經驗之消費者，於購
    買時施以普通之注意，可能會有所混淆而誤認其商品來自同
    一來源或雖不相同但有關聯之來源，而致相關消費者混淆誤
    認之虞，自有商標法第23條第1項第13款規定之適用。
  (三)至原告訴稱系爭商標所指定使用之商品，與原告自己註冊之
    第197478、689137、449473、1332584號商標所指定商品為
    類似商品，依法亦應得以申請註冊一節，核其應屬該等商標
    與據以核駁商標間之另案比對認定問題，依商標法個案拘束
    審查之原則，自非本案所得審究。另原告所訴系爭商標為其
    前手早自71年起即陸續取得197478、316954號「晶工」等多
    件商標權，於中國大陸、香港、日本等國家獲准註冊，並持
    續在全省各地廣泛行銷多年，其知名度曾經被告肯認在案，
    已廣為相關業者或消費者所普遍認知而為著名商標，應無致
    相關消費者混淆誤認之虞云云。惟查，我國商標法係採註冊
    保護原則，亦即由先申請註冊者取得商標權，首揭商標法第
    23條第1 項第13款即明定為排除他人註冊之事由，是據以核
    駁之2 件商標圖樣早於69、72年間即依商標法取得商標註冊
    ，其註冊在先之權益依法應受保護，至系爭商標是否著名，
    並非判斷是否該當條款之參考因素，且綜合衡酌本件商標與
    所引據核駁商標之圖形高度近似，及其指定使用者復為高度
    類似之商品等因素判斷，仍難據以認為相關消費者已足可區
    辨二者之異同，自可能導致相關消費者有所混淆而誤認其商
    品來自同一來源之系列商品，或者誤認二商標之使用人間存
    在關係企業、授權關係、加盟關係或其他類似關係，應有首
    揭法條規定之情事，依法即不得准予註冊。
四、得心證之理由：
  (一)按商標「相同或近似於他人同一或類似商品或服務之註冊商
    標或申請在先之商標，有致相關消費者混淆誤認之虞者」，
    不得註冊，為商標法第23條第1 項第13款所明定。所謂有致
    消費者混淆誤認之虞，係指商標給予消費者的印象，可能致
    使消費者混淆而誤認商品之來源，包括誤認來自不同來源的
    商品以為來自同一來源，或者誤認二商標之使用人間存在關
    係企業、授權關係、加盟關係或其他類似關係。而判斷是否
    有混淆誤認之虞，審查基準列有各項相關參考因素。其中商
    標近似及商品類似二項要素，依前揭法條規定為必須具備之
    要件，其他參酌要素則視個案中是否存在而為斟酌，即應參
    酌商標識別性之強弱、商標之近似及商品／服務類似等相關
    因素之強弱程度、相互影響關係及各因素等綜合認定是否已
    達有致相關消費者產生混淆誤認之虞，合先敘明。
  (二)本件系爭商標圖樣，係由一下方缺口置一「工」字之8齒齒
    輪圖形、外文「JIN KON」及中文「晶工」上下併列所共同
    組合而成。據以核駁2商標圖樣則或由一下方缺口置一「工
    」字之8齒齒輪圖形所構成，或由置於一外圍呈尖齒狀圓形
    內之前述齒輪圖形搭配一五邊形設計圖所共同組合而成。二
    者相較，均有完全相同且設計獨特之8齒齒輪設計圖形，雖
    系爭商標另有中外文「晶工」及「JIN KON」，據以核駁註
    冊第138578號商標於該齒輪設計圖形外另搭配有其他圖形，
    惟該齒輪設計圖形或占其圖樣較大之部分，或置於其圖樣之
    正中央，且其設計十分獨特，故均為其整體圖樣中十分引人
    注意之部分，其外觀、構圖、意匠如出一轍，於異時異地隔
    離觀察，核屬高度近似，是以系爭商標與據以核駁商標應屬
    構成高度近似之商標。
  (三)按商品類似係指2個不同的商品，在功能、材料、產製者或
    其他因素上具有共同或關聯之處，如果標上相同或近似的商
    標，依一般社會通念及市場交易情形，易使商品消費者誤認
    其為來自相同或雖不相同但有關聯之來源，則此2個商品間
    即存在類似的關係（審查基準5.3.1參照）。系爭商標固已
    於98年7月24日向被告提出減縮「電子鍋、電保溫鍋」商品
    ，且經被告98年8月12日（98）智商0346字第09880396260號
    函准予減縮在案，惟經減縮後指定使用之「電壺、電碗、電
    火鍋、電油炸鍋、電咖啡壺、電咖啡爐、泡茶專用之自動給
    水茶具機、烤麵包機、電動調乳器、電動咖啡過濾器、奶瓶
    電熱器、家用製麵包機、電動低溫萃取咖啡機、電動低溫萃
    取沖（泡）茶機」等商品，與據以核駁商標指定使用之「電
    鍋」商品相較，均屬於「烹調用小家電」（即電力起動之家
    庭用小型烹飪器具）商品，二者之商品性質、用途、功能大
    致相當，買受人與消費群亦雷同，且常來自相同之產製業者
    ，行銷管道及販賣場所等皆具有共同或關聯之處，如標示相
    同或近似的商標，依一般社會通念及市場交易情形，易使一
    般商品購買人誤認其來自相同或有關聯之來源，則系爭商標
    與據以核駁商標之商品間仍存在相當程度之類似關係。
  (四)綜上所述，系爭商標經減縮指定「電子鍋、電保溫鍋」商品
    後，與據以核駁商標所指定之商品類別類似雖稍有減低，惟
    仍存在相當程度之類似關係，且二者之商標仍屬高度近似，
    以具有普通知識經驗之消費者，於購買時施以普通之注意，
    可能會有所混淆而誤認其商品來自同一來源或雖不相同但有
    關聯之來源，而致相關消費者混淆誤認之虞，自有商標法第
    23條第1項第13款規定之適用。
  (五)至原告訴稱系爭商標所指定使用之商品，與其自己註冊之第
    197478、689137、449473、0000000號商標所指定商品為類
    似商品，依法亦應得以申請註冊一節，經核該等商標並非本
    件據以核駁商標，與本件系爭商標應否准予註冊無關。另原
    告主張系爭商標為其前手早自71年起即陸續取得197478、31
    6954號「晶工」等多件商標權，於中國大陸、香港、日本等
    國家獲准註冊，並持續在全省各地廣泛行銷多年，其知名度
    曾經被告肯認在案，已廣為相關業者或消費者所普遍認知而
    為著名商標，應無致相關消費者混淆誤認之虞云云。惟查，
    我國商標法係採註冊保護原則，亦即由先申請註冊者取得商
    標權，前首揭商標法第23條第1 項第13款即明定為排除他人
    註冊之事由，是據以核駁之2 件商標圖樣早於69、72年間即
    依商標法取得商標註冊，其註冊在先之權益依法應受保護，
    至系爭商標是否著名，並非判斷是否該當條款之參考因素，
    且綜合衡酌系爭商標與據以核駁商標之圖形高度近似，及其
    指定使用者復為類似之商品等因素判斷，仍難認為相關消費
    者已足可區辨二者之異同，自屬可能導致相關消費者有所混
    淆而誤認其商品來自同一來源之系列商品，或者誤認二商標
    之使用人間存在關係企業、授權關係、加盟關係或其他類似
    關係，本件應有商標法第23條第1 項第13款規定之適用，依
    法不得准予註冊。
五、綜上所述，被告依前揭規定，為系爭商標應不准註冊之處分
    ，並無不合。訴願決定予以駁回，亦無違誤，均應予以維持
    。本件原告訴請撤銷原處分及訴願決定，並請求被告對原告
    於94年7月1日申請之第094031577號「晶工JIN KON及圖」商
    標註冊事件，應作成准予註冊之處分，為無理由，應予駁回
    。
六、本件事證已明，兩造其餘主張或答辯，已與本院判決結果無
    影響，爰毋庸一一論列，併此敘明。
據上論結，本件原告之訴為無理由，爰依智慧財產案件審理法第
1條，行政訴訟法第98條第1 項前段，判決如主文。
中    華    民    國    98    年    11    月    5     日
                  智慧財產法院第二庭
                              審判長法  官  陳國成
                                    法  官  陳忠行
                                    法  官  曾啟謀
以上正本係照原本作成。
如不服本判決，應於送達後20日內，向本院提出上訴狀並表明上
訴理由（須按他造人數附繕本）。
如於本判決宣示後送達前提起上訴者，應於判決送達後20日內補
提上訴理由書（須按他造人數附繕本）。
中    華    民    國    98    年    11    月    5     日
                                    書記官  王月伶


司法院資訊處製作；財團法人民間司法改革基金會備份。
